【裁判字號】    92,訴,1576
【裁判日期】    920815
【裁判案由】    偽造文書等
【裁判全文】
臺灣臺中地方法院刑事判決                        九十二年度訴字第一五七六號
    公  訴  人  臺灣臺中地方法院檢署檢察官
    被      告  甲○○
右列被告因偽造文書等案件，經檢察官提起公訴（九十二年度偵字第一０九０三號）
及移
決如左：
    主  文
甲○○共同連續行使偽造私文書，足以生損害於公眾及他人，累犯，處有期徒刑壹年
。扣案偽造「乙○○」名義之印章壹枚、變造「乙○○」之國民身分證上之照片壹幀
及偽造編號ＳＪ00000000號、ＳＤ00000000號、ＳＡ000000
00號之統一發票背面領獎收據欄內偽造「乙○○」名義之署押及印文各壹枚，均沒
收。
    事  實
一、甲○○前於民國八十五年間因犯強盜等案件，經臺灣高雄地方法院於八十五年三
    月二十日判處有期徒刑四年確定，嗣入監執行，又於八十六年七月十二日假釋，
    縮刑期滿日為八十九年三月十一日，假釋期滿未撤銷而執行完畢。猶不警惕，竟
    與不詳姓名、年籍綽號「阿蔡」（或名「潘大金」）及「茂仔」之成年男子共同
    基於意圖為自己不法之所有及行使偽造私文書之概括犯意聯絡，先於九十二年四
    月十一日上午十一時許，由「阿蔡」指示「茂仔」駕車搭載甲○○至桃園縣八德
    市○○路○段三０七號華南銀行八德分行，持由該「阿蔡」之男子將未中獎之出
    賣人為統一超商股份有限公司之九十一年十一、十二月份之統一發票收執聯一張
    ，改造其上編號為中獎一千元之ＲＬ00000000號收銀機統一發票收執聯
    ；及出賣人為中國石油股份有限公司成功路加油站之九十一年十一、十二月份統
    一發票收執聯一張，改造其上編號為中獎新臺幣（下同）一千元之ＲＱ0000
    0000號收銀機統一發票收執聯，以其個人名義提出行使而交付予銀行櫃檯人
    員，欲兌現獎金二千元，足生損害於華南銀行八德分行辦理統一發票之兌獎、稅
    捐主管機關對於統一發票管理、獎金核發之正確性，旋因該銀行行員黃正達查悉
    上開二紙統一發票係偽造而報警處理，為警當場查獲而未能詐得獎金，並扣得偽
    造之ＲＬ00000000號、ＲＱ00000000號統一發票各一紙，綽號
    「茂仔」者則乘隙逃逸。甲○○經警方移送臺灣桃園地方法院檢察署檢察官訊問
    後諭知限制住居，甲○○即與「阿蔡」基於行使變造特種文書之概括犯意聯絡，
    復於九十二年五月二十四日下午二時許，由甲○○交付其照片與綽號「阿蔡」者
    ，由「阿蔡」換貼至乙○○所失竊之身分證（於九十二年三月間在高雄市○○路
    與七賢路之交叉路口附近失竊）上之方式，變造「乙○○」之身分證，並由綽號
    「阿蔡」者委由不知情不詳姓名之成年刻印業者，偽造「乙○○」名義之印章一
    枚，及由該「阿蔡」者將未中獎之出賣人為統一超商股份有限公司之九十二年一
    、二月份之統一發票收執聯一張，改造其上編號為中獎一千元之ＳＪ00000
    000號收銀機統一發票收執聯；及出賣人為家華文具有限公司之九十二年一、
    二月份之統一發票收執聯一張，改造其上編號為中獎一千元之ＳＤ000000
    00號收銀機統一發票收執聯，並由綽號「阿蔡」者駕車搭載甲○○前往臺中市
    ，於九十二年五月二十六日十一時許，甲○○與綽號「阿蔡」者抵達臺中市西屯
    區合作金庫銀行西屯分行，由綽號「阿蔡」者在外等候，甲○○則持上揭變造之
    「乙○○」名義身分證、偽造上開二紙之統一發票及「乙○○」名義之印章進入
    兌獎，並由甲○○在上開二紙統一發票背面領獎收據上填載乙○○之身分證統一
    編號、戶籍地址、聯絡電話，並在其上偽簽乙○○之署名，及以前揭偽造之印章
    在領款收據上偽造「乙○○」名義之印文，而偽造「乙○○」名義之領款收據，
    用以表示領取款項之意；偽造完成後，即將偽造編號之統一發票、領款收據及變
    造之「乙○○」名義之身分證，提出行使而交付予銀行櫃檯人員，使銀行人員陷
    於錯誤而交付二千元給甲○○，而向該銀行詐領二千元之中獎金額得逞。嗣經該
    銀行人員發現上開統一發票係偽造，而緊急通知財政部賦稅署，再由該署通報各
    銀行。復於同日下午三時許，再由「阿蔡」者駕車搭載甲○○至臺中市○○路○
    段六一號合作金庫銀行五權分行，由「阿蔡」者在外等候，另甲○○持該「阿蔡
    」之男子交付由未中獎之出賣人為寶棋企業股份有限公司之九十二年一、二月份
    統一發票收執聯一張所改造其上編號為中獎四千元（公訴人誤為一千元）之ＳＡ
    00000000號收銀機統一發票收執聯，及前揭變造之「乙○○」名義身分
    證、偽造上開一紙之統一發票及「乙○○」名義之印章進入兌獎，並由甲○○在
    上開一紙統一發票背面領獎收據上填載乙○○之身分證統一編號、戶籍地址、聯
    絡電話，並在其上偽簽乙○○之署名，及以前揭偽造之印章在領款收據上偽造「
    乙○○」名義之印文，而偽造「乙○○」名義之領款收據，用以表示領取款項之
    意；偽造完成後，即將偽造編號之統一發票、領款收據及變造之「乙○○」名義
    之身分證，提出行使而交付予櫃員，欲向該銀行詐領四千元之中獎金額，足以生
    損害於被偽造名義之乙○○及合作金庫銀行西屯分行、合作金庫銀行五權分行辦
    理統一發票之兌獎、戶政主管機關對於國民身分證核發管理、稅捐主管機關對於
    統一發票管理、獎金核發之正確性，惟因合作金庫銀行五權分行已接獲財政部賦
    稅署通報有「乙○○」者持偽變造發票詐領獎金而識破，並報警查獲，而未能詐
    得四千元獎金，並扣得偽造編號ＳＡ00000000號收銀機統一發票收執聯
    一張、變造之「乙○○」名義之身分證一張、偽造之「乙○○」印章一枚，始未
    得逞，綽號「阿蔡」者則乘隙逃逸。
二、案經臺中市警察局第四分局報告臺灣臺中地方法院檢察署檢察官偵查起訴及桃園
    縣警察局八德分局報告臺灣桃園地方法院檢察署檢察官移送併辦。
    理  由
一、右揭事實，業據被告甲○○於本院審理中坦白不諱，核與證人乙○○於警訊時、
    華南銀行八德分行行員黃正達於警訊時及偵查中及合作金庫銀行五權分行駐警郭
    振輝於警訊時分別所證述之情節相符，並有扣案變造「乙○○」名義之身分證一
    張、偽造「乙○○」名義之印章一枚及偽造編號ＲＬ00000000號、ＲＱ
    00000000號、ＳＡ00000000號之統一發票各一張及偽造編號Ｓ
    Ｊ00000000號、ＳＤ00000000號統一發票正、反面影本各一份
    可證，而偽造編號ＳＪ00000000號、ＳＤ00000000號統一發票
    影本及編號ＳＡ00000000號統一發票背面領獎收據欄，確經被告填載乙
    ○○之身分資料後，在其上偽造乙○○之署名，及以前揭偽造之印章在領款收據
    上用印，而該變造之「乙○○」名義之身分證上確係貼有被告之照片，足認被告
    之自白與事實相符，應堪採信。本件事證已經明確，被告犯行洵堪認定，應予依
    法論科。
二、按統一發票係營業稅法第三十二條第一項所定營業人銷售貨物或勞務，開立予買
    受人之憑證，性質上屬私文書。觀之同法條第三項明定：「統一發票，由政府印
    製『發售』，或核定營業人『自行印製』．．．」尤為明瞭。至財政部依營業稅
    法第五十八條訂定之「統一發票給獎辦法」，旨在防止逃漏、控制稅源及促進統
    一發票之推行，而以定期開獎，給予獎金之方式，鼓勵買受人向營業人索取統一
    發票，為其附隨目的。又有價證券固以實行券面所表示之權利時，必須占有該券
    為特質，但具有此項特質之證券（文書），在論理法則上，不能解釋為均屬有價
    證券。統一發票中獎與否，純繫於偶然之事實，不因中獎人必須占有該中獎之統
    一發票，始得領取獎金（統一發票給獎辦法第九條參照），而影響統一發票之私
    文書性質（最高法院八十九年度台上字第二六０八號判決參照）。查被告甲○○
    與不詳姓名、年籍綽號「阿蔡」之成年男子共同變造「乙○○」名義之身分證一
    張及偽造「乙○○」名義之印章一枚，並以改造統一發票上編號之方式，偽造中
    獎編號之統一發票，並由被告提出行使而交付銀行人員詐兌獎金，自足以生損害
    於被冒用名義人乙○○及華南銀行八德分行、合作金庫銀行西屯分行、五權分行
    辦理統一發票之兌獎、戶政主管機關對於國民身分證核發管理、稅捐主管機關對
    於統一發票管理、獎金核發之正確性；且國民身分證係由該管公務員據相關資料
    所制作、核發，用於表示特定人關於品行、能力相類之證書，屬具有公文書性質
    之特種文書；核被告所為，係犯刑法第二百十六條、第二百十條行使偽造私文書
    罪及同法第二百十六條、第二百十二條行使變造特種文書罪及同法第三百三十九
    條第一項詐欺取財罪、第三百三十九條第三項、第一項詐欺取財未遂罪。被告偽
    造編號ＲＬ00000000號、ＲＱ00000000號、ＳＪ000000
    00號、ＳＤ00000000號、ＳＡ00000000號統一發票及在編號
    ＳＪ00000000號、ＳＤ00000000號、ＳＡ00000000號
    統一發票背面之偽造領款收據等私文書後，復持以行使，其偽造之低度行為為行
    使之高度行為吸收；偽造領款收據之私文書內之署名及印文，為構成文書之一部
    ，所偽刻之印章，為偽造之階段行為，均不另論罪。被告與綽號「阿蔡」者偽造
    之乙○○名義之印章，查一般人並無刻印之技術與設備，顯係利用不知情之不詳
    姓名之成年人所代為刻製者，為間接正犯。被告與綽號「阿蔡」、「茂仔」之男
    子就所犯上揭行使偽造私文書、詐欺取財二罪，三人間有犯意之聯絡，行為之分
    擔，及被告與「阿蔡」者另就行使變造特種文書罪部分，二人間有犯意之聯絡，
    行為之分擔，均為共同正犯。又上開統一發票一經開獎，已無價值，一經改造與
    中獎號碼相符，即得行使兌換獎金之權利，則其改造未中獎統一發票為中獎統一
    發票之行為應屬偽造，最高法院四十一年台上字第九六號判例可資參照；是公訴
    人認被告行使改造編號為中獎號碼之統一發票行為係犯行使變造私文書罪，尚有
    未洽。被告持偽造編號ＲＬ00000000號、ＲＱ00000000號統一
    發票向華南銀行八德分行人員兌獎及持偽造編號ＳＡ00000000號統一發
    票向合作金庫銀行五權分行兌獎，分別經銀行人員查悉有異而未能詐得獎金，其
    此二部分詐欺取財犯行，為未遂犯。又被告以一行為提出偽造之統一發票及領獎
    收據之私文書而行使之，為一行為觸犯二行使偽造私文書罪名，屬同種想像競合
    犯，應依刑法第五十五條前段規定，從一重處斷。被告先後三次詐欺取財犯行（
    二次未遂，一次既遂），及三次行使偽造私文書犯行、二次行使變造特種文書犯
    行，均係時間緊接，觸犯構成要件相同之罪名，顯係基於概括之犯意反覆為之，
    均為連續犯，依刑法第五十六條之規定皆應分別以一罪論，即詐欺取財既遂、行
    使偽造私文書及行使變造特種文書罪，並依法加重其刑。被告所犯連續行使偽造
    私文書罪、連續變造特種文書罪及連續詐欺取財罪間，有手段目的之牽連關係，
    為牽連犯，應依刑法第五十五條後段規定，從一重之刑法第二百十六條、第二百
    十條連續行使偽造私文書罪處斷。公訴人認被告係以一行使行為，同時觸犯行使
    變造國民身分證罪、行使變造私文書罪及行使偽造私文書罪，為一行為觸犯數罪
    名之想像競合犯云云，亦有誤會。而被告就其於九十二年四月十一日上午十一時
    許，由「阿蔡」指示「茂仔」駕車搭載甲○○至桃園縣八德市○○路○段三０七
    號華南銀行八德分行，持由該「阿蔡」之男子將未中獎之出賣人為統一超商股份
    有限公司之九十一年十一、十二月份之統一發票收執聯一張，改造其上編號為中
    獎一千元之ＲＬ00000000號收銀機統一發票收執聯；及出賣人為中國石
    油股份有限公司成功路加油站之九十一年十一、十二月份統一發票收執聯一張，
    改造其上編號為中獎一千元之ＲＱ00000000號收銀機統一發票收執聯，
    以其個人名義提出行使而交付予銀行櫃檯人員，欲兌現獎金二千元一節所犯詐欺
    取財未遂、行使偽造私文書部分，雖未據公訴人起訴，惟與已經起訴部分有連續
    犯之裁判上一罪之關係，復經臺灣桃園地方法院檢察署檢察官移送併辦，基於審
    判不可分之原則，應為起訴效力所及，自為本院所得一併審究者，附予敘明。又
    被告前於八十五年間因犯強盜等案件，經臺灣高雄地方法院於八十五年三月二十
    日判處有期徒刑四年確定，嗣入監執行，又於八十六年七月十二日假釋，縮刑期
    滿日為八十九年三月十一日，假釋期滿未撤銷而執行完畢，有刑案資料查註紀錄
    表及臺灣高等法院被告全國前案紀錄表各一件在卷可稽，其受有期徒刑執行完畢
    後，五年以內再犯本案有期徒刑以上之罪，為累犯，應依刑法第四十七條規定遞
    加重其刑。爰審酌被告犯罪之動機、目的，已有犯罪前科之品行，本件以變造身
    分證及偽造統一發票詐領款項之犯罪手段暨犯罪之情節，及因犯罪所得不高，所
    生之損害尚非鉅，然為警查獲經檢察官限制住居後仍再三重施故技，惟尚坦承犯
    罪之犯後態度等一切情狀，量處如主文所示之刑，以示懲儆。末查，扣案偽造之
    「乙○○」名義之印章一枚，應依刑法第二百十九條規定，不問屬於犯人與否，
    諭知沒收之。又扣案偽造之統一發票，均業據被告提出行使交付華南銀行八德分
    行、合作金庫銀行西屯分行、五權分行兌領獎金，其中就向華南銀行八德分行、
    合作金庫銀行五權分行行使雖旋即被查獲，然已提出行使而交付他人，已非被告
    或共犯綽號「阿蔡」「茂仔」之人所有，不應諭知沒收；惟偽造編號ＳＪ000
    00000號、ＳＤ00000000號、ＳＡ00000000號之統一發票
    背面領獎收據欄內偽造「乙○○」名義之署押及印文各一枚，亦應依刑法第二百
    十九條規定，不問屬於犯人與否，諭知沒收。另扣案變造之「乙○○」名義之身
    分證一張，所換貼被告之照片一幀，則係被告所有，業據被告供述明確，應依刑
    法第三十八條第一項第二款宣告沒收。
據上論斷，應依刑事訴訟法第二百九十九條第一項前段，刑法第二十八條、第五十六
號條、第二百十六條、第二百十條、第二百十二條、第三百三十九條第三項、第一項
、第五十五條、第五十六條、第四十七條、第二百十九條、第三十八條第一項第二款
，罰金罰鍰提高標準條例第一條前段，判決如主文。
中      華      民      國      九十二      年      八    月    十五    日
                                     臺灣臺中地方法院刑事第二庭
                                         法  官  陳  葳
右正本證明與原本無異
如不服本判決，應於收受本判決後十日內向本院提出上訴書狀
，其未敘述上訴理由者，並得於提起上訴後十日內向本院補提理由書狀（均須按他造
當事人之人數附繕本）「切勿逕送上級法院」
                                         書記官
中      華      民      國      九十二      年      八    月    十五    日
附錄法條：
刑法第二百一十條
偽造、變造私文書，足以生損害於公眾或他人者，處五年以下有期徒刑。
刑法第二百一十二條
偽造、變造護照、旅券、免許證、特許證及關於品行、能力服務或其他相類之證書、
介紹書，足以生損害於公眾或他人者，處一年以下有期徒刑、拘役或三百元以下罰金
。
刑法第二百一十六條
行使第二百十條至第二百十五條之文書者，依偽造、變造文書或登載不實事項或使登
載不實事項之規定處斷。
刑法第二百一十七條
偽造印章、印文或署押，足以生損害於公眾或他人者，處三年以下有期徒刑。
盜用印章、印文或署押，足以生損害於公眾或他人者，亦同。
刑法第三百三十九條第三項、第一項 (普通詐欺罪)
意圖為自己或第三人不法之所有，以詐術使人將本人或第三人之物交付者，處五年以
下有期徒刑、拘役或科或併科一千元以下罰金。
以前項方法得財產上不法之利益或使第三人得之者，亦同。
前二項之未遂犯罰之。


司法院資訊處製作；財團法人民間司法改革基金會備份。
